【裁判字號】    89,易,10
【裁判日期】    891229
【裁判案由】    詐欺等
【裁判全文】
福建金門地方法院刑事判決                            八十九年度易字第一號
    公  訴  人  福建金門地方法院檢察署檢察官
    被      告  丙○○
    被      告  丁○○
    共      同
    選任辯護人  甲○○
右列被告因詐欺等案件，經檢察官提起公訴（八十八年度偵續字第二號），本院判決
如左：
    主  文
丙○○、丁○○均無罪。
    理  由
一、公訴意旨略以：被告丙○○與丁○○係夫妻，丙○○於民國八十二年間與告訴人
    乙○○共同投資經營座落金門縣金湖鎮之國泰飯店，因投資案進行不利，丙○○
    遂意圖為自己不法之所有，佯稱向乙○○借款因應，使乙○○陷於錯誤，於八十
    三年間共計匯款新台幣（下同）八百十四萬八千八百元至丙○○或丁○○名下支
    用，丙○○並於八十四年十二月二十日及八十五年六月二十日，分別簽發土地銀
    行金門分行面額一百七十萬元及三百三十萬元之支票一紙交付乙○○以資取信，
    詎丙○○於八十五年八月十七日，先將其名下之金門縣金湖鎮漁村五八號房地贈
    與其妻丁○○，所簽發之二紙支票亦先後在八十五年十二月十八日、八十六年一
    月九日存款不足退票，八十六年六月十六日乙○○因認丙○○贈與丁○○漁村五
    八房地詐害其債權，提起撤銷贈與行為之訴，並向福建金門地方法院請求假處分
    ，禁止債務人處分其財產，八十六年七月二日法院裁定准許假處分，丙○○、丁○○於將受強制執行之際，共同意圖損害乙○○之債權，基於犯意之連絡，於八
    十六年十一月四日推由丙○○處分訴訟中之金湖鎮漁村五八號房地，向金門縣農
    會設定三百萬元最高限額抵押權，並借得二百五十萬元，因認被告丙○○涉有詐
    欺取財罪，被告丙○○、丁○○共有犯有損害債權罪嫌云云。
二、按不能證明被告犯罪或其行為不罰者，應諭知無罪之判決；犯罪事實應依證據認
    定之，無證據不得推定其犯罪事實，刑事訴訟法第三百零一條第一項、第一百五
    十四條分別定有明文。而所謂證據，係指足資證明被告犯罪事實之積極證據，如
    未能發現證據，或證據不足以證明，自不能以推測或擬制之方法，以為裁判基礎
    ，最高法院四十年度台上字第八六號判例可資參照。
三、刑法上詐欺取財罪之成立，以意圖為自己或第三人不法之所有，以詐術使人將本
    人或第三人之物交付為要件，此觀詐欺罪之構成要件即明。若發票人所簽發之支
    票屆期因存款不足遭致退票，固有債務不履行之情形，然應探究發票人不能給付
    之原因，是否於簽發支票之始即有為自己不法所有之意圖，不可因發票人一有退
    票之情形，即推論於簽發支票時無給付之意思而繩以詐欺罪。訊據被告丙○○，
    堅決否認有何詐欺取財之犯行，辯稱：伊與告訴人於八十二年底合夥興建經營國
    泰飯店，約明共同出資二千萬元，且出資及應支出之費用，均由雙方各負擔二分
    之一，雙方亦約定由伊為金門地區之負責人，並簽發支票支付各項支出費用，惟
    因興建工程進行至一半，工程費用增加，原來之出資不敷使用，告訴人無資金履
    行出資義務，遂向伊表示借用支票以利向臺灣友人調借現金，才簽發土地銀行金
    門分行面額一百七十萬元、三百三十萬元之支票二紙交告訴人，供他籌措資金，
    這兩張支票並非如告訴人所言係借錢的憑證。支票最後會跳票，是因為國泰飯店
    在八十三年九月二十二日開幕以來，收入不能平衡，付給員工的開銷、設備的維
    護都是由飯店賺的錢支付，但飯店沒有賺錢，所以到八十四年十一月底就結束營
    業了，錢都投入飯店，沒有錢兌現支票等語。經查，被告所簽發之前開二紙支票
    ，其中面額一百七十萬元之支票，已據福建高等法院金門分院八十七年度上更（
    一）字第六號判決；面額三百三十萬元之支票，亦據本院八十六年度簡上字第三
    號判決，均認定係因被告丙○○向告訴人乙○○借貸而簽發，故被告辯稱簽發支
    票之目的非為清償借貸款云云，固然不足採信。惟查，本件應予究明者，並非被
    告為何目的而簽發前開二紙支票，而是被告嗣後為何不能兌現支票？簽發支票之
    始，有無為自己不法所有之意圖？告訴人乙○○到庭供陳：八十二年間我與丙○○合夥投資國泰飯店，國泰飯店從興建的費用比預期的多，原來每人各五百五十
    萬元的出資，不夠使用，被告向我借錢作為他的出資，飯店開幕後沒有賺到什麼
    錢，到八十四年底就結束營運了等語。故被告稱：飯店沒有賺錢，在八十四年底
    就已經結束營運之辯解，應可採信。再查，面額一百七十萬元之支票，發票日是
    八十四年十二月二十日；面額三百三十萬元之支票，發票日為八十五年六月二十
    日，二紙支票之發票日均在國泰飯店結束營業之後，故被告丙○○未能兌現支票
    係因飯店虧損，始無力支付之事實，已可認定。揆諸前開說明，被告丙○○無資
    力兌現前開支票之情形發生在後，自不能以擬制或推測之方式，推論其於簽發支
    票之時，已有為自己不法所有之意圖。在查無其他積極證據足資證明被告丙○○
    有為自己不法所有意圖之情形下，其自不成立詐欺取財罪，以昭審慎。
四、按行為非出於故意或過失者，不罰，刑法第十二條第一項定有明文。而刑法第三
    百五十六條之損害債權罪，係故意犯，以行為人對於身為債務人之身分，並處於
    將受強制執行之客觀事實有所認識為必要。若行為人不知其係債務人，且對於將
    受強制執行之事實，毫無認識，而處分其財產，行為人既乏犯罪之故意，自不成
    立本罪。訊據被告丙○○、丁○○，均堅決否認有損害債權之行為，辯稱：以金
    門縣金湖鎮漁村五八號房地，向金門縣農會設定抵押貸款時，不知道告訴人有聲
    請假處分，並沒有收到假處分裁定等語。經查，告訴人於八十六年間聲請假處分
    一案，係本院八十六年度裁全字第十三號假處分案件。本院依職權調閱該案卷宗
    ，告訴人之聲請固獲准許，於八十六年七月二日裁定：「債權人（即告訴人）以
    新台幣六十萬元為債務人（即被告丁○○）供擔保後，債務人對於其所有坐落金
    門縣金湖鎮○村段三五地號土地及同段七七建號（門牌編號金門縣金湖鎮新湖村
    漁村五八號）房屋所有權全部於本案訴訟終結前不得為讓與、設定負擔、出租或
    其他一切處分行為」。惟查，該假處分裁定並未送達被告丁○○。再者，該件假
    處分案件亦未經執行，有本院八十七年二月二十四日（八七）金院瑩民執字第○
    三七四號民事執行處證明書，附於八十六年度裁全字第十三號假處分案件卷宗可
    稽。衡諸強制執行法第一百三十二條第一項：「假扣押或假處分之執行，應予假
    扣押或假處分之裁定送達同時或送達前為之。」之規定，是以，民事訴訟實務上
    ，為免債務人事先脫產，假處分裁定後並不送達債務人。待債權人聲請假處分執
    行時，始將假處分裁定送達債務人收受；債權人若未聲請假處分執行，假處分裁
    定並不送達債務人，衡情債務人應不知債權人聲請假處分。故被告二人辯稱：不
    知道告訴人有聲請假處分，亦未曾收受假處分裁定之辯解，自可採信。被告二人
    對於其將被強制執行之事實，既毫無認識，其將上揭不動產向金門縣農會設定抵
    押權貸款，當無故意可言，揆諸前開說明，被告等均不成立損害債權罪。
五、本院既查無其他積極證據足資證明被告二人犯有公訴人所指之犯行，自應諭知被
    告等無罪之判決。
據上論斷，應依刑事訴訟法第三百零一條第一項，判決如主文。
本案經檢察官林圳義到庭執行職務
中    華    民    國      八十九      年      十二      月    二十九    日
                                  福建金門地方法院刑事庭
                                      法  官  陳建勛
右正本證明與原本無異。
如不服本判決，應於判決送達後十日內，向本院提出上訴狀。
                                      書記官  董培祥
中    華    民    國      八十九      年      十二      月    二十九    日


司法院資訊處製作；財團法人民間司法改革基金會備份。
